【裁判字號】    89,聲再,277
【裁判日期】    890529
【裁判案由】    聲請再審
【裁判全文】
臺灣高等法院刑事判決                  八十九年度聲再字第二七七號
    再審聲請人
    即受判決人  甲○○
右列聲請人因殺人未遂案件，對於本院八十八年度上訴字第一００七號中華民國八十
八年十月十三日確定判決（台灣板橋地方法院八十七年度訴緝字第二０四號、台灣板
橋地方法院檢察署八十三年偵字第一五四八二號），聲請再審，本院裁定如左：
    主    文
再審之聲請駁回。
    理    由
一、聲請意旨略稱：
  (一)「犯罪動機」為法院量刑時所應注意事項，亦即犯罪動機之有無，實足影響是否
    成立犯罪行為。因此審理案件時必須查究犯罪動機之存否。而確定判決認聲請人
    因對張台生有不滿，而起意將之殺害云云，惟查聲請人如何與張台生有不滿或嫌
    怨，由卷證資料中無從得知，況在案發後警方研判與張台安取締違規第四台業務
    有關，張台安亦供稱其在取締第四台時有起爭執，則該第四台與聲請人有何關係
    ？均無證據足資證明，且查聲請人與該第四台無任何關聯，此部份經二審法院調
    查雙連有線電視之負責人及股東名冊均無聲請人在內，足證聲請人並非第四台業
    者。縱使張台安有取締行為亦與聲請人無關，足證聲請人「毫無動機」可尋去為
    本案之行為，歷審法院不察，遽爾判決顯有適用法則不當之違法。
  (二)又「證據之證明力，由法院自由判斷」然此自由心證，依最高法院判例意旨須不
    違背一般經驗之法則，亦即其所為判斷，仍應受經驗法則與論理法則之支配，如
    證據本身依照吾人日常生活經驗所得之定則觀察，尚非無疑竇時，則遽難採為判
    決之基礎。」故在「自由判斷」仍須依邏輯思維予以檢驗，而非任意判斷或臆測
    或不受任何限制。查同案被告劉均瑋供述周建宏、陳建全、楊汶松等人在討論教
    訓張台安那段期間，其均未到過該處，其於七月初即搬離該處（見一六一九五號
    偵查卷第三十頁背面、第三十五頁正面、第四十頁背面）。柯宗義亦稱劉均瑋住
    到六月底後，即未再到過該處（見同卷第六十一、六十二頁背面），則劉均瑋於
    七月間既未在該處，但楊汶松、陳建全又稱其在七月間討論教訓張台安乙事時劉
    均瑋有在該處，此部份之供述已有不符，又柯宗義在本案第一審時固供稱劉均瑋
    有在現場云云，惟柯宗義在偵查中卻稱劉均瑋在六月底後即未再到過該處，其所
    供述彼此矛盾。對於上述相互不符，且矛盾之證言或供述在未究明之前，遽為判
    斷顯與證據法則有違。
  (三)原確定判決認定聲請人要周建宏等人到大陸避風頭乙情，無非以周建宏等人證詞
    為據，惟查劉均瑋自稱於七月初即遷離該處，柯宗義亦稱劉均瑋於六月底就沒再
    來過該處，則劉均瑋如何聽聞聲請人要周建全等人避風頭之事，而劉哲安於二審
    時亦供稱上情是聽劉均瑋所言云云，然而劉均瑋既未到過該處，已無法聽聞，劉
    哲安又係聽第三人之供述，且該第三人又非親自聽聞，此種屬傳聞證據依法不得
    作為論罪之依據，原確定判決不察，均有未洽。
  (四)再按共同被告不利於己之陳述，固得採為其他共同被告犯罪之證據，惟此項不利
    之陳述，須無遐疵可指，而就其他方面調查，又與事實相符，始得採為其他共同
    被告犯罪事實認定。最高法院亦著有判例。查陳建全、楊文崧初供述指張台安欠
    錢不還。稱欠賭債及為處理債務，再改稱張台安很臭屁要教訓一下云云，對於犯
    罪動機前後供述不一，且該供述顯與事實不符，自無足憑採。再查，若本案係聲
    請人所為，自陳建全等人所稱之八十三年六月底在三溫暖計畫到案發八月三日有
    一個多月時間，陳建全等人豈會不知道真正原因為何，案發後到九月七日被逮捕
    又經過一個多月，媒體報導多時，豈可能以所謂臭屁為原因來搪塞，足證陳建全
    等人為保護第三人未說實情，卻將責任推諉聲請人，以掩護真正主使者。另查，
    陳建全、楊汶崧於第一審法院訊問筆錄，亦均指述教唆行為人並非聲請人、陳建
    全於案發一週後始向聲請人說伊出事等語，足證聲請人確實無涉此案。至楊汶崧
    等在前案偵查中指述聲請人於周建宏交待任務後有至渠等聚集處所詢問任務已否
    交待完成云云。查楊汶崧已指出會作如此之供述，乃是因受到壓力，適巧陳建全
    如此之說，便順適推給聲請人，然而前審捨棄實體證據不予採信，卻採信於「傳
    聞證據」足見對於證據之取捨，有違經驗法則與論理法則。
  (五)「當事人在審判期日前或審判期日聲請調查之證據如法院未予調查，未認其無調
    查之必要，以裁定駁回之，或雖經調查其所得如何不足其採，亦未於判決理由內
    予以說明，其所踐行之訴訟程序，自難謂非違法。」最高法院又著有判例。查聲
    請人一再聲稱本案主使者另有其人，且聲請調查楊汶崧具保停止羈押時，係何人
    出面辦理具保手續，即得使真相大白，惟就此與案情相關之證據歷審不予調查，
    亦未說明不調查之原因，其自屬刑事訴訟法第三百七十九條第十款之違法。
  (六)本案經最高法院上訴駁回而告確定後，聲請人收到顏文正律師寄來一份和解書乙
    份及涉及本案在逃之周建宏親筆委任書乙份，細讀和解書及周建宏親筆書寫之委
    任書內容，足證聲請人並非教唆殺人主使者，本案實際教唆殺人者係雙連有線電
    視負責人覃世維，而周建宏（通緝中）係在轉教唆殺人之人，此可由合解書及周
    建宏之委任書內容記載甚明，並有周建宏親筆簽名及顧慧德律師簽名，足證委任
    書內容所載真實無誤，此項證據足以動搖確定判決所認定之事實。判決後成立之
    文書，其內容係根據另一證據作成，而該另一證據係成立於事實審法院判決之前
    者，應認為有新證據之存在，該和解書與周建宏之委任書符合刑事訴訟法第四百
    二十條第一項第六款再審要件。
  (七)聲請人與張台安不相識，又從未謀面，此亦經張台安於和解書內說明「與甲○○
    從不認識」見附件一第四行。再查張台安於案發後住院期間警方人員一再詢問張
    台安是否認識聲請人，張台安回答「不認識亦無瓜葛」。而張台安委任律師李學
    權律師於每次出庭陳述也一再聲稱張台安不認識聲請人，亦與聲請人毫無糾紛。
    聲請人既與張台安不認識，豈可能教唆他人將之殺害，就經驗法則而言，被害人
    指證證詞只會對被告不利，豈會有利於被告。綜觀本案於警訊、偵查及庭訊時聲
    請人所述之證詞與張台安初供證詞與李學權律師到庭陳述及和解書，皆不謀而合
    ，足證聲請人並非本案之行為人。然判決書竟指「甲○○對被害人張台安生有不
    滿，竟起意將之殺害」一節顯屬憑空推論。按犯罪事實應以證據認定。無證據不
    得推定犯罪事實，刑事訴訟法第一百五十四條、第三百零一條第一項分別著有明
    文。本件顯已違背上開法令，為此提出損害賠償和解書、周建宏、周一榮委任書
    影本各乙份，聲請再審云云。
二、按有罪之判決確定後，如發現確實之新證據，足認受有罪判決之人應受無罪、免
    訴、免刑或輕於原判決所認罪名之判決者，固得為受判決人之利益聲請再審，刑
    事訴訟法第四百二十條第一項第六款定有明文。再判決確定後發見該案件之審判
    係違背法令者，最高法院之檢察長得向最高法院提起非常上訴，同法第四百四十
    一條亦有規定，本件聲請人聲請再審理由中除理由一(六)係依據刑事訴訟法第四百
    二十條第一項第六款以發見確實之新證據。為再審理由聲請外，其餘均係以原判
    決不適用規則或適用法則不當或違背經驗法則、論理法則、證據法則等之當然違
    法，均非刑事訴訟法第四百二十條第一項第六款所定之再審事由，自不得以之為
    再審之理由，至其聲請理由一(六)所提出之損害賠償和解書、周建宏委任書及周一
    榮之委任書影本等證物，經查均係在判決後之八十八年十二月二十四日、八十八
    年十二月一日及八十八年十二月（未具日）所製作，並非原確定判決訴訟當時已
    存在而發現在後或審判決時未經注意之證據，又此證據非經調查亦不能證明其真
    偽，殊與「確實」之意義不符，依最高法院三十五年特抗字第二一號、三十三年
    抗字第七０號及四十九年台抗字第七０號判例意旨，亦不得執為本件聲請再審之
    理由。
三、綜上所述，本件應認為無再審理由，爰依同法第四百三十四條第一項，裁定如主
    文。
中      華      民      國    八十九    年      五      月    二十九    日
                              臺灣高等法院刑事第十庭
                                  審判長法  官  蔡  長  溪
                                        法  官  楊  貴  志
            法  官  溫  耀  源
右正本證明與原本無異。
如不服本裁定應於收受送達後五日內向本院提出抗告書狀。
                                        書記官  陳  明  琴
中      華      民      國    八十九    年      五      月    三十一    日


司法院資訊處製作；財團法人民間司法改革基金會備份。
